最高法院民事判決　　　　　　　　　　　　　　　八十六年度台上字第二七七二號
　　　上　訴　人　甲○○
　　　被 上訴 人　乙○○
　　　訴訟代理人　蘇明詩律師
右當事人間請求返還定金事件，上訴人對於中華民國八十五年十二月二十四日臺灣高
等法院第二審更審判決（八十五年度重上更(一)字第一六號），提起上訴，本院判決如
左：
    主  文
上訴駁回。
第三審訴訟費用由上訴人負擔。
    理  由
本件被上訴人主張：兩造於民國八十年七月二十四日簽訂房屋租賃契約書草約，約定
由上訴人將其所有坐落台北市○○路○段即將完工之西門都會英雄廣場四、五樓及一
樓之售票區出租與伊經營電影業；伊已支付定金新臺幣（下同）一千萬元。嗣上訴人
未依約取得合法使用執照，且無法於期限內取得面向中華路之一樓售票區域之空地，
被上訴人遂於催告履行未果後，依約終止系爭租約，上訴人應即返還定金等情。求為
命上訴人給付一千萬元及法定遲延利息之判決。
上訴人則以：伊於八十一年六月初曾多次通知被上訴人辦理交屋，並請其依約先完成
電影院之內部裝潢，俾使伊申請主管機關查驗，以取得電影院合法放映執照。詎被上
訴人藉詞拖延受領交屋及內部裝潢時間。至八十一年十一月十三日，伊以台北郵局第
一支局第一○九五號存證信函告知被上訴人，伊業已取得台北市政府新聞處核准電影
院籌設之許可並催告被上訴人辦理交屋及確定裝修起迄期間，惟被上訴人竟委律師於
同年十一月十七日發函藉詞拖延，限伊五十日內將房屋改善完成，伊至此仍按被上訴
人之說明如期完成改善，豈知被上訴人卻在上述期間未滿之時，另於八十一年十二月
九日發函，片面終止房屋租賃草約。然系爭草約既未明定給付確定期限，則被上訴人
八十一年十一月十七日及十二月一日之定期催告函，僅使伊自期限屆滿時起負遲延責
任而已，如欲終止契約仍須另定「相當期限」催告履行，仍不履行時始得終止契約。
惟迄今被上訴人並未再訂「相當期限」催告伊履行契約，故其於八十一年十二月九日
委任律師所發之終止契約函，顯不合法。職是，該契約既未終止，被上訴人自無定金
返還請求權。況伊因被上訴人非法終止租約及對外宣稱系爭房屋為其所有，使伊之房
屋出租不易，降低租金出租，受有損害七千八百十八萬元，被上訴人所交付之一千萬
元抵償該損害後，已無餘額，被上訴人之請求為無理由等語。資為抗辯。
原審依調查證據為辯論之結果，以：被上訴人主張，兩造於八十年七月二十四日就坐
落台北市○○路○段西門都會英雄廣場四、五樓及一樓之售票區簽訂房屋租賃契約書
草約（下稱草約），伊同時交付一千萬元定金於上訴人，至八十一年十二月一日（原
審誤繕為十一月十七日）被上訴人函知上訴人依契約第五條第４點約定，如上訴人無
法取得一樓面向中華路售票區域之空地，被上訴人得終止合約，限期三日要求上訴人
指示該售票區域位置並提示取得使用權證明文件，上訴人未依限履行；被上訴人復於
同年十二月九日通知上訴人終止系爭合約之事實，為兩造所不爭執，且有被上訴人提
出之草約、律師函、回執、支票、存證信函等影本附卷可稽，應堪信為真實。經查，
依草約第三條：「………並限於本廣場大樓正式交屋之日起一百五十日內，如無法取
得電影合法放映執照，且有關單位認為違建不得附設電影院等，乙方（即被上訴人）
所付訂（定）金壹仟萬元正即時退還。」；第五條第４點：「甲方（即上訴人）如自
西門都會英雄廣場一樓取得面臨中華路正門鄰接騎樓或商場出入口空地之售票區域，
………，甲方如無法取得上述之空地，則乙方可要求終止本約，甲方並應無息退還訂
（定）金。」之約定，上訴人應於一百五十日約定期限內取得西門都會英雄廣場一樓
面臨中華路正門鄰接騎樓或商場出入口空地之售票區域，而上開約定所謂「無法取得
」應包括「不能取得」及「未於期限內取得」在內，始能符合當時兩造立約之真意及
保持契約內容之前後一貫性，否則如果謂約定期限內未取得不包括在內，則上開「一
百五十日內」之約定豈非形同具文；而上訴人亦可以「未取得」為由，永久無須退還
定金，顯然違反當時兩造立約之真意。次查，被上訴人於八十一年十二月一日定期三
日催告上訴人指示面向中華路之一樓售票區域空地，並提示有權使用證明文件，以上
訴人自承系爭房屋已於同年五月二十七日交屋（見重上卷第六十九頁背面），應認該
行為可於三日內完成，被上訴人所定期限相當，上訴人自認未依限指示，亦未回函表
示意見；且面臨中華路之一樓售票區域係在八十二年五月二十二日另將系爭房屋出租
於訴外人總統戲院後才改設，亦為上訴人所自認（見重上卷第六十七頁背面）。足見
上訴人於受催告時，已逾約定之一百五十日，仍未取得該一樓售票區域空地。按本件
系爭契約兩造既約定有終止契約之事由，則一旦有終止契約事由發生，當事人即可為
終止契約之意思表示，毋庸另行履行催告之程序。上訴人主張，八十一年十一月十七
日及八十一年十二月一日之定期催告函後，迄今被上訴人未再訂「相當期限」催告上
訴人履行契約，故其於八十一年十二月九日委任律師所發之終止契約函，顯不合法云
云，自非可採。從而，上訴人未於約定期限內取得西門都會英雄廣場一樓面臨中華路
正門鄰接騎樓或商場出入口空地之售票區域，被上訴人依兩造間之合約第五條約定，
終止系爭草約，洵無不合。至上訴人主張伊於八十一年六月初，多次通知被上訴人辦
理交屋，被上訴人故意拖延之事實，為被上訴人所否認，上訴人未舉證證明，此部分
辯解，為不足採。雖上訴人於八十一年十一月十三日發存證信函催告被上訴人於三日
內履行受領交屋義務並告知裝修所需時間。惟查，被上訴人已於同年月十五日委託律
師回函表示裝修非伊義務，有該函影本附卷足憑；且裝修基本設施確非被上訴人對上
訴人所負之義務，觀之系爭草約第五條第７點之約定自明，上訴人催告被上訴人告知
裝修所需時間被上訴人未為告知不生違約問題。至交屋部分，上訴人未依約取得面臨
中華路之一樓售票區域空地，已如前述，則其未依債之本旨提出給付，被上訴人自有
拒絕受領權利，是被上訴人未依限受領房屋之交付，亦無不合，上訴人此部分抗辯，
亦無足取。被上訴人既合法終止兩造間之草約，上訴人不得請求被上訴人賠償損害。
是上訴人主張以賠償債權與系爭返還定金債務抵銷，即屬無據。被上訴人於終止合約
後，訴請上訴人返還定金一千萬元及其法定遲延利息，即屬有據。為其心證之所由得
，並說明兩造其餘之攻擊防禦方法，不予審酌之理由，因而維持第一審所為上訴人敗
訴之判決，駁回其上訴，經核於法並無違誤。上訴論旨，猶就原審取捨證據、認定事
實及解釋契約之職權行使，指摘原判決違背法令，求予廢棄，非有理由。
據上論結，本件上訴為無理由，依民事訴訟法第四百八十一條、第四百四十九條第一
項、第七十八條，判決如主文。
中      華      民      國    八十六    年      九      月      五      日
                              最高法院民事第三庭
                                  審判長法官  范  秉  閣
                                        法官  朱  建  男
                                        法官  許  澍  林
                                        法官  蘇  茂  秋
                                        法官  蘇  達  志
      右正本證明與原本無異
                                              書  記  官
中      華      民      國    八十六    年      九      月     二十     日
